臺灣臺北地方法院民事判決　九十一年度訴字第四○九一號
　　原　　　告　中央投資股份有限公司
　　法定代理人　甲○○
　　被　　　告　乙○○
右當事人間請求履行契約事件，本院判決如左：
    主    文
原告之訴及假執行之聲請均駁回。
訴訟費用由原告負擔。
    事    實
甲、原告方面：
  壹、聲明：
    一、被告應給付原告新台幣（下同）三百萬元及自起訴狀繕本送達翌日（即民國
        九十一年七月二十七日）起至清償日止，按週年利率百分之五計算之利息。
    二、願供擔保請准宣告假執行。
  貳、陳述：
    一、兩造於八十六年九月二十四日簽署股票承購合約書（下稱系爭合約），約定
        若原告於八十九年九月十五日前無法將工信工程股份有限公司（下稱工信公
        司）股票透過財團法人中華民國證券櫃臺買賣中心所開設之店頭市場或台灣
        證券交易所所開設之集中市場公開出售，或雖可出售但價格低於原告購置成
        本並加計年利率百分之十複利計算之總和時，被告承諾於原告請求承購時，
        按每股一十八元承購原告所持有之工信公司股票一千萬股，總價金為一億八
        千萬元。而工信公司股票上櫃後其價格始終低於原告購買成本即每股一十八
        元，經原告於九十一年四月十八日催請被告依約履行時，竟遭被告拒絕，爰
        依系爭合約就被告應承購總價額中之三百萬元先行提起本件訴訟。
    二、對被告抗辯所為陳述：
    　(一)原告請求被告承購股票之權利必須於約定條件成就，即於八十九年九月十五
        日前，若原告無法將本約買賣之工信公司股票透過店頭市埸或集中交易市場
        公開出售，或雖可出售但價格低於甲方購買成本並加計年利率百分之十複利
        計算之總和時，方發生效力，其性質屬附停止條件之法律行為，被告將之歸
        類為附解除條件之法律行為，自有誤謬。本件原告請求權之消滅時效期間為
        十五年，依民法第一百四十七條規定，不得以法律行為減短之，亦即不得以
        契約限制原告請求權之存續期間，況系爭合約第三條並未將「承購期間屆滿
        」列為合約消滅原因之範圍，故系爭合約第一條第三款所謂承購期間應係指
        原告權利行使之期間，倘有逾期，原告仍得行使該項權利，然應由原告自負
        債權人遲延責任，較符真實。至系爭合約第四條雖約定如因法令准許工信公
        司買回自有股票時，雙方同意另定新約，然上開約定並未列入第三條第二項
        合約終止之範圍，其文句又僅載為「雙方同意另定新約」，並未約定原合約
        因此而失效力，二造既未另定新約，原告自得本於合法有效之原合約請求被
        告履行契約，被告認屬解除條件之成就而失效力，洵無依據。
　　　(二)證券交易法第一百五十五條第一項第三款之立法目的在於規範集中交易市場
        有價證券之交易秩序，防止炒作股價，必須當事人間關於該有價證券以約定
        價格出售或購買同時相對購買或出售之約定係為抬高或壓低其於集中交易市
        場之交易價格之目的方有上開禁止規定之適用。原告為專業投資公司，著重
        於投資標的上市、櫃後之流通性及投資上之預期獲利，於契約中與出賣人約
        定投資標的之上市、櫃時程及獲利自屬正常，其目的僅在保障投資人即原告
        之投資獲利，根本不同於證券交易法第一百五十五條第一項第三款所謂「意
        圖抬高或壓低集中交易市埸某種有價證券之交易價格、炒作股票價格」之情
        形。況簽約當時工信公司尚未上市、櫃，二造間更無從因此約定而有抬高或
        壓低集中交易市埸某種有價證券之交易價格，被告辯稱系爭合約違反禁止規
        定及公共秩序，絕非的論。
　　　(三)又系爭合約第八條第一項亦約明本合約書任何約定如因違反法律強制或禁止
        規定致無效時，雙方應另訂最能達成與原約相同效果之其他替代方式，而約
        定投資標的即工信公司股票上市、櫃時程及原告按購買成本年利率百分之十
        複利計算之獲利乃系爭合約書之主要精神，縱原約定條款無效，原告亦得提
        起與原約相同效果之請求。
  、證據：提出股票承購合約書、被告致原告台北敦南郵局第一七五號存證信函為
　　　證。
乙、被告方面：
  壹、聲明：
    一、如主文第一項所示。
    二、如受不利判決，願供現金或同面額之合作金庫銀行可轉讓定期存單為擔保請
        准免為假執行。
  貳、陳述：
  　一、系爭合約第一條為無效：
  　　(一)就系爭合約第一條內容以觀，顯然違反證券交易法第一百五十五條第一項第
        三款及第一百七十一條第一款之規定，依民法第七十一條規定，應屬無效。
      (二)依最高法院五十年台上字第六九一號判例意旨：「外匯在政府管制之下，必
        須特定人基於特定事故始得請求，而非得以自由買賣之權利，臺灣銀行所發
        結匯許可證結匯證實書內載『不得轉讓或抵押』等字，一若僅為該行片面之
        規定，然聽任自由轉讓或出質之結果，實足影響國家外匯政策，即應解為有
        背公共秩序，依民法第七十二條，其行為為無效。」同理，意圖抬高或壓低
        集中交易市場某種有價證券之交易價格，與他人通謀，以約定價格於自己出
        售，或購買有價證券時，使約定人同時為購買或出售之相對行為，若任自由
        購買或出售之結果，實足影響有價證券集中交易市場秩序，應有違公共秩序
        ，是系爭合約第一條依民法第七十二條，亦為無效。
    二、系爭合約第一條之約定縱非無效，亦因解除條件成就而失其效力：系爭合約
        第一條第二項、第四條已明定：「承購期間及方式：自八十九年九月三十日
        起至民國八十九年十二月三十一日止乙方（即被告）應全數一次承購前(一)項
        一千萬股」、「如因法令准許工信公司買回自有股票時，雙方同意另訂新約
        。」而公司法已於九十年十一月十二日公布增訂第一百六十七條之一：「公
        司除法律另有規定者外，得經董事會以董事三分之二以上之出席及出席董事
        過半數同意之決議，於不超過該公司已發行股份總數百分之五之範圍內，收
        買其股份。」從而，系爭合約第一條之約定，顯因承購期間屆滿或法令准許
        工信公司買回自有股票之解除條件成就而失其效力。
    三、綜上，原告依據無效或已失其效力之系爭合約第一條約定提起本件訴訟，自
        無理由，應予駁回。
　、證據：提出財團法人中華民國證券櫃檯買賣中心八十八年十一月十五日證櫃
　　　上字第三二一三六號函、原告九十一年四月十八日九一央投一字第九一○○三
　　　七八號函、工信公司八十六年度現金增資特定人認股資料表為證。
    理    由
一、原告起訴主張：兩造簽署股票承購合約書，約定若原告於八十九年九月十五日前
    無法將工信公司股票透過財團法人中華民國證券櫃臺買賣中心所開設之店頭市場
    或台灣證券交易所所開設之集中市場公開出售，或雖可出售但價格低於原告購置
    成本並加計年利率百分之十複利計算之總和時，被告承諾於原告請求承購時，按
    每股一十八元承購原告所持有之工信公司股票一千萬股，總價金為一億八千萬元
    。而工信公司股票上櫃後其價格始終低於每股一十八元，經原告於九十一年四月
    十八日催請被告依約履行竟遭拒絕，爰依系爭合約就被告應承購總價額中之三百
    萬元先行起訴等情，求為命被告如數給付並自起訴狀繕本送達翌日起加計法定遲
    延利息之判決。
    被告則以：系爭合約第一條違反證券交易法第一百五十五條第一項第三款、第一
    百七十一條第一款之規定，且有違有價證券集中交易市場秩序，依民法第七十一
    條、七十二條規定，應屬無效；又縱非無效，亦因承購期間屆滿或法令准許工信
    公司買回自有股票之解除條件成就而失其效力，原告之訴顯無理由等語，資為抗
    辯。
二、原告主張兩造於八十六年九月二十四日簽訂系爭合約，約定若原告於八十九年九
    月十五日前無法將工信公司股票透過店頭市場或集中市場公開出售，或雖可出售
    但價格低於原告購置成本並加計年利率百分之十複利計算之總和時，被告承諾於
    原告請求承購時，按每股一十八元承購原告所持有之工信公司股票一千萬股，而
    工信公司股票上櫃後其價格始終低於原告購買成本即每股一十八元，原告已於九
    十一年四月十八日催請被告買回工信公司股票等事實，業據提出股票承購合約書
    為證，復為被告所不爭執，堪信為真。原告另主張被告應向原告承購工信公司股
    票乙節，則為被告所否認，並以前揭情詞置辯。經查：
  (一)被告辯稱系爭合約第一條違反證券交易法第一百五十五條第一項第三款之規定，
    依民法第七十一條應屬無效云云。惟系爭合約第一條之內容與證券交易法第一百
    五十五條第一項第三款所規定「對於在證券交易所上市之有價證券，不得有意圖
    抬高或壓低集中交易市場某種有價證券之交易價格，與他人通謀，以約定價格於
    自己出售，或購買有價證券時，使約定人同時為購買或出售之相對行為」並不相
    符，被告所辯並不足取。其次，本件情形與最高法院五十年台上字第六九一號判
    例情形並不相同，亦無適用之餘地，被告援該判例辯以系爭合約第一條約定足以
    影響有價證券集中交易市場秩序，依民法第七十二條應為無效，亦非可採。
  (二)次查，系爭合約第一條第二款就承購期間及方式約定：「自八十九年九月三十日
    起至八十九年十二月三十一日止乙方（即被告）應全數一次承購前(一)項一千萬股
    ，絕無異議，甲方（即原告）持有工信公司股票期間所配發之股票股利及現金股
    利歸甲方所有。」則原告依約僅得於約定之期限內行使其權利，一逾此期限，其
    請求被告承購之權利即歸於消滅，此與消滅時效完成後，債務人僅得拒絕給付，
    惟債權人之權利之仍然存在之情形有異，是原告主張該條款係兩造以法律行為縮
    短消滅時效期間，有違民法第一百四十七條規定云云，即非有據。再者，系爭合
    約第一條第五款約定承購保證：「乙方為擔保履行承購義務，應另行提供由乙方
    預先簽發八十九年十二月三十一日到期，面額為承購總價金加計利息之本票為擔
    保品，於甲方雙方簽本契約時交與見證律師代為保管作為履約擔保，本擔保品僅
    限於履約保證不得移為他用；倘乙方未依本約約定承購甲方持有之本約買賣標的
    ，經甲方通知見證律師交付擔保本票，見證律師應即交付該紙見證本票予甲方，
    甲方並得依法逕行提示該紙本票請求付款，乙方絕無異議。」益見兩造係約定以
    八十九年九月三十日起至八十九年十二月三十一日止為原告行使權利之期間，乃
    以權利行使期間屆滿日為本票之到期日，如原告於期間內行使權利請求被告承購
    股票而未履行時，即得以提示擔保本票取償。且以股票交易價格變動之鉅，如認
    本件原告請求被告承購工信公司股票期間可達十五年，恐使被告就是否須承購系
    爭股票長期處於不確定之狀態，而令原告得視股票價格決定是否行使其權利，顯
    有違誠實信用及公平原則，應非兩造簽約之本意。準此，被告辯稱本件承購期間
    業已屆滿，原告不得請求被告承購系爭股票，為有理由。
三、從而，原告本於兩造間股票承購合約書第一條請求被告給付三百萬元及自起訴狀
    繕本送達翌日起算之法定遲延利息，即有未合，不應准許；原告之訴既經駁回，
    其假執行之聲請即失所附麗，應併予駁回。
四、又本件事證已臻明確，兩造其餘攻擊防禦方法，於本判決結果不生影響，爰不一
    一論述，併此敘明。
據上論結：原告之訴為無理由，依民事訴訟法第七十八條，判決如主文。
中　　　華　　　民　　　國　　九十一　　年　　　九　　　月　　二十六　　日
      　　　　　　　　　　　　　　　　民事第四庭法　　　官　劉又菁
右為正本係照原本作成
如對本判決上訴，須於判決送達後廿日內向本院提出上訴狀
中　　　華　　　民　　　國　　九十一　　年　　　十　　　月　　　二　　　日
　　　　　　　　　　　　　　　　　　　　　　　　法院書記官　黃瓊滿
